臺灣高雄地方法院刑事判決　　　　　　　 94年度易字第995號
公　訴　人　臺灣高雄地方法院檢察署檢察官
被　　　告　甲○○
上列被告因妨害兵役案件，經檢察官聲請以簡易判決處刑（93年
度偵字第22904 號），本院認不得以簡易判決處刑（93年度簡字
第6251號），改依通常程序審理，本院判決如下：
    主  文
甲○○無罪。
    理  由
一、公訴意旨略以：被告甲○○係設籍於高雄縣湖內鄉○○村○
    ○路210 巷17號之後備軍人，明知居住所遷移應依戶籍法規
    定辦理申報，詎其遷出上開處所後，竟意圖避免召集處理，
    而無故不依規定申報，致使高雄縣後備司令部所發，指定被
    告應於民國93年10月20日上午8 時至高雄縣岡山鎮○○○路
    西首一號岡山基地報到之93年度仁愛第2403號教育召集令因
    被告未居住在戶籍地而無法送達，因認被告涉有妨害兵役治
    罪條例第10條第1 項第3 款、第3 項之罪嫌，應依同條例第
    6 條第1 項（聲請簡易判決處刑書誤載為同條例第6 條第2
    項）科刑等語。
二、按犯罪事實應依證據認定之，無證據不得認定犯罪事實；不
    能證明被告犯罪者，應諭知無罪之判決，刑事訴訟法第154
    條第2 項及第301 條第1 項分別定有明文。次按認定不利於
    被告之事實，須依積極證據，苟積極證據不足為不利於被告
    事實之認定時，即應為有利於被告之認定，更不必有何有利
    之證據。又認定犯罪事實所憑之證據，雖不以直接證據為限
    ，間接證據亦包括在內，然而無論直接或間接證據，其為訴
    訟上之證明，須達於通常一般人均不致有所懷疑，而得確信
    其為真實之程度，始得據為有罪之認定，最高法院30年上字
    第816 號判例、76年臺上字第4986號判例可資參照。
三、次按91年6 月26日修正之妨害兵役治罪條例第11條第1 項第
    3 款規定，後備軍人居住處所遷移，無故不依規定申報者，
    即處以刑事罰，係為確保國防兵員召集之有效實現、維護後
    備軍人召集制度所必要。其僅課予後備軍人申報義務，並未
    限制其居住遷徙之自由，與憲法第10條之規定尚無違背，同
    條例第11條第3 項規定後備軍人犯第1 項之罪，致使召集令
    無法送達者，按召集種類於國防安全之重要程度分別依同條
    例第6 條、第7 條規定之刑度處罰，乃係因後備軍人違反申
    報義務已產生妨害召集之結果，嚴重影響國家安全，其以意
    圖避免召集論罪，仍屬立法機關自由形成之權限，與憲法第
    23條之規定亦無牴觸，至妨害兵役治罪條例第11條第3 項雖
    規定致使召集令無法送達者，以意圖避免召集論，但仍不排
    除責任要件之適用，乃屬當然，固據大法官會議釋字第517
    號解釋在案。惟妨害兵役治罪條例業於91年6 月26日經總統
    公布施行，於同年月28日生效，修正前第11條更改條號為第
    10條，且將原條文「後備軍人有左列行為之一者，處一年以
    下有期徒刑、拘役或三百元以下罰金：(一)離營歸鄉無故不依
    規定報到，或重複申報戶籍者。(二)無故拒絕調查，或體格檢
    查不到者。(三)居住處所遷移，無故不依規定申報者。」之規
    定，修正為「後備軍人意圖避免召集處理有下列行為之一者
    ，處一年以下有期徒刑、拘役或科新臺幣九萬元以下罰金：
    (一)離營歸鄉無故不依規定報到，或重複申報戶籍者。(二)拒絕
    依規定調查，或體格檢查不到者。(三)居住處所遷移，無故不
    依規定申報者。」，新增「意圖避免召集處理」之主觀構成
    要件，使該條成為意圖犯。雖修正後之第10條第3 項與修正
    前第11條第3 項規定之文字，未為任何之更動，仍規定：「
    後備軍人犯第一項之罪或國民兵犯前項之罪，致使召集令無
    法送達者，以意圖避免召集論；分別依第五條或第六條科刑
    」，依然保留「以意圖避免召集論」之擬制用語。然現行妨
    害兵役治罪條例第10條第1 項第3 款規定之處罰基礎，在於
    後備軍人居住處所遷移，未依規定申報，致使召集令無法送
    達，雖未對國家安全造成實質損害，但其妨礙兵役召集之行
    為，存有對危害國家安全之抽象危險，是妨害兵役治罪條例
    第10條第3 項係採取所謂「刑罰前置化」之規範模式，目的
    在於周延保護國家安全法益，而將刑罰之時點提前至實害發
    生以前。惟一個抽象危險犯之處罰規定，在犯罪構成要件設
    計上，必須運用「特定行為模式」之客觀構成要件要素或者
    特定之主觀不法構成要件要素，用以明確標定其處罰範圍，
    並據以顯示其「可刑罰性」基礎，參照妨害兵役治罪條例第
    6 條、第7 條、第10條第1 項，以行為人必需具備「意圖避
    免召集」之「主觀不法意圖」，始予以處罰之規定，可知惟
    有具備這項特別之主觀要素時，行為人所為有危害於兵役召
    集之行為，方有其可罰性，故依現行法條之體系解釋，行為
    人首應該當妨害兵役治罪第1 項「意圖避免召集」之主觀要
    件後，始有適用同條第3 項規定，予以處罰之餘地。倘若將
    妨害兵役治罪條例第10條第3 項之「以意圖避免召集論」，
    解釋為立法者以「擬制」之方式，擬制行為人「主觀不法意
    圖」之存在，將有悖於妨害兵役行為之可刑罰性內涵以及罪
    刑平衡原則，而產生刑罰正當性之疑義。從而最高法院92年
    度臺非字第404 號判決，認為依妨害兵役治罪條例第10條第
    3 項之規定處罰行為人，必以行為人具備「後備軍人意圖避
    免召集處理」主觀要件為前提之見解，雖與慣例將條文規定
    「以‧‧‧論」解釋為「擬制」之意有所不符，然將刑罰權
    限縮在行為人係基於避免召集意圖之情形下，始對其居住處
    所遷移，未依規定申報之行為，予以處罰，毋寧是基於合憲
    性解釋原則下之唯一途徑，而為本院所採。
四、公訴人認被告甲○○涉有上揭妨害兵役犯行，無非以卷附教
    育召集令、高雄縣後備司令部列管後備軍人行方不明遷出未
    報移送法辦年籍表、高雄縣後備司令部查詢作業表各1 份為
    其主要論據。
五、經查：
  (一)法院認為應科拘役、罰金或應諭知免刑或無罪之案件，被告
    經合法傳喚無正當理由不到庭者，得不待其陳述逕行判決，
    刑事訴訟法第306 條定有明文。本案被告經合法傳喚，無正
    當理由不到庭，有本院公示送達公告及高雄縣湖內鄉公所簡
    便復文表各1 份附卷可稽，爰不待被告到庭陳述，逕行一造
    辯論判決，合先敘明。
  (二)被告係高雄縣後備司令部教育召集另之應召員，且戶籍現仍
    設於高雄縣湖內鄉○○村○○路210 巷17號，經高雄市後備
    司令部以召集符號「仁愛2403號」、召集令編號「0028」號
    教育召集，指定被告應於93年10月20日早上8 時許，至高雄
    縣岡山鎮○○○路「西首一號岡山基地」報到，參加教育召
    集，經警員洪國獻先後多次前往投遞，均因被告已遷移他處
    ，而無法將教育召集令送達交付予被告等情，業據證人即高
    雄縣政府警察局湖內分局湖街派出所警員洪國獻證稱：「（
    問：有無去過高雄縣湖內鄉○○村○○路210 巷17號？）答
    ：有，去過很多次，至少有5 次以上」、「（問：該址有無
    住人？）答：沒有住人，是空屋，門都關起來」等語明確，
    （見本院93年度簡字第6251號卷第30頁），並有教育召集令
    、高雄縣後備司令部列管後備軍人行方不明遷出未報移送法
    辦年籍表及法務部戶役政連結作業系統各1 份在卷可參（見
    93年度偵字第22904 號偵查卷第2 至3 頁、同上本院卷第24
    頁），而堪認定。
  (三)被告早在84年間，因雙親在外積欠債務，而舉家遷離高雄縣
    湖內鄉○○村○○路210 巷17號等情，則經證人即被告前開
    戶籍地之鄰居黃三源結稱：「（問：是否認識甲○○？）答
    ：認識，我們是小時候的鄰居，但他大約10年前就沒有住在
    湖內」、「（問：甲○○是單獨離開，還是與其家人離開？
    ）答：一起離開」、「（問：是否知道他們離開的原因？）
    答：聽說是因為甲○○的父親在大陸投資設廠失利」等語（
    見同上本院卷第42至43頁），以及張永欽證稱：「（問：居
    住在高雄縣湖內鄉○○村○○路210 巷13號多久？）20 幾
    年了，現在還住在該址」、「（問：是否認識住在前揭民權
    路210 巷17號的甲○○？）答：認識」、「（問：甲○○現
    有無居住於該址？）答：沒有」、「（問：甲○○的家人有
    無居住在該址？）答：沒有」、「（問：甲○○何時離開該
    址？）答：他們搬走了，大約是在10年前」、「（問：是甲
    ○○自己離開該址，還是他們全家都搬離？）答：全家」、
    「（問：是否知道他們全家為何會離開該址？）答：好像是
    甲○○的母親玩股票、賭博，輸了很多錢」等語綦詳（見同
    上本院卷第44至43頁），是被告早在10年前，即自戶籍地遷
    移他處，雖其遷移之原因，究竟係基於其父親投資失利，或
    母親投資股票或賭博而在外積欠債務，證人黃三源及張永欽
    證述情節，彼此有所齟齬，但被告及其家人應係為躲避債務
    而舉家自戶籍地址遷離，則屬無疑，是被告自居住處所遷移
    ，而未依規定申報，應非基於避免召集之意圖，即堪認定。
  (四)綜上所述，檢察官主張被告遷移住所未申報主觀上係基於避
    免召集之意圖，既屬不能證明，則被告單純未依規定申報居
    住處所遷移之行為，參照前揭判例意旨及說明，即與妨害兵
    役治罪條例第10條第3 項、第1 項第3 款之構成要件有間，
    自難以該罪相繩，而應為被告無罪之諭知。
六、臺灣高雄地方法院檢察署檢察官94年度偵字第17004 號移送
    併辦意旨略以：被告係設籍於高雄縣湖內鄉○○村○○路21
    0 巷17號之後備軍人，明知居住所遷移應依戶籍法規定辦理
    申報，詎其遷出上開處所後，竟意圖避免召集處理，而無故
    不依規定申報，致使高雄縣後備司令部所發，指定其應於94
    年6 月8 日上午8 時至台南市○○路○ 段1000號台南基地報
    到之94年度博愛第2443號教育召集令無法送達，因認被告此
    部分涉有妨害兵役治罪條例第10條第1 項第3 款、第3 項之
    罪嫌，應依同條例第6 條第1 項科刑（聲請移送併辦意指書
    誤載為同條例第6 條第2 項），且該妨害兵役治罪條例犯行
    ，與前開起訴妨害兵役治罪條例案件，具有有連續犯之裁判
    上一罪關係，而移送本院併辦等語。然被告前開經臺灣高雄
    地方法院檢察署檢察官以93年度偵字第22904 號起訴涉犯妨
    害兵役治罪條例案件部分，既經本院為無罪諭知，自與前述
    移送併案部分，不生連續犯之裁判上一罪關係，本院無從併
    予審理，應退回檢察官另行依法偵辦，附此敘明。
據上論斷，應依刑事訴訟法第452 條、第306 條、第301 條第1
項，判決如主文。
本案經檢察官乙○○到庭執行職務。
中　　華　　民　　國　　94　　年　　12　　月　　7 　　日
                  刑事第十庭  審判長法　官  洪能超
                                    法  官  林意芳
                                    法  官  高增泓
以上正本證明與原本無異。
如不服本判決，應於收受送達後10日內向本院提出上訴書狀。
中　　華　　民　　國　　94　　年　　12　　月　　7 　　日
                                    書記官  林慧芬
